臺灣高等法院臺中分院民事判決　　　　　　　　　　　九十三年度重上字第五七號
　　　上　訴　人　戊○○
　　　　　　　　　己○○
　　　被　上訴人　乙○○
　　　被　上訴人　丙○○
　　　　　　　　　丁○○
　　　訴訟代理人　甲○○
右當事人間請求分割共有物事件，上訴人對於中華民國九十三年四月三十日臺灣南投
地方法院九十二年度重訴字第一一九號第一審判決提起上訴，本院於民國九十三年九
月十四日言詞辯論終結，茲判決如下：
      主      文
原判決廢棄。
兩造共有坐落南投縣鹿谷鄉○○段鹿谷小段九九－三四地號、地目田、面積０‧三八
０六公頃之土地，應予分割如附圖丙案即南投縣竹山地政事務所九十三年七月二十三
日複丈成果圖所示：編號Ａ部分面積０‧０五六五公頃及編號Ｄ部分面積０‧０五六
五公頃分歸被上訴人丙○○、丁○○按原應有部分比例各二分之一保持共有；編號Ｂ
部分面積０‧０五六五公頃及編號Ｅ部分面積０‧０五六五公頃分歸被上訴人乙○○
取得；編號Ｃ部分面積０‧０五六五公頃分歸上訴人戊○○取得；編號Ｆ部分面積０
‧０五六五公頃分歸上訴人己○○取得；編號Ｇ部分面積０‧０四一六公頃，由全體
共有人按原應有部分比例保持共有。
第一、二審訴訟費用由兩造依原應有部分即被上訴人乙○○三分之一，被上訴人丁○
○、丙○○及上訴人戊○○、己○○各六分之一之比例負擔。
      事      實
一、上訴人聲明求為判決：(一)原審判決廢棄。(二)坐落南投縣鹿谷鄉○○段鹿谷小段九
    九－三四地號土地，請准依如附圖丙案即九十三年七月二十三日竹山地政事務所
    複丈成果圖所示分割如下：編號Ａ部分面積０‧０五六五公頃及編號Ｄ部分面積
    ０‧０五六五公頃分歸被上訴人丙○○、丁○○按原應有部分比例各二分之一保
    持共有；編號Ｂ部分面積０‧０五六五公頃及編號Ｅ部分面積０‧０五六五六公
    頃分歸被上訴人乙○○取得；編號Ｃ部分面積０‧０五六五公頃分歸上訴人戊○
    ○取得；編號Ｆ部分面積０‧０五六五公頃分歸上訴人己○○取得；編號Ｇ部分
    面積０‧０四一六公頃，為四‧五公尺寬之道路用地，由全體共有人按原應有部
    分比例保持共有。(三)第一、二審訴訟費用由兩造按原應有部分比例負擔。其陳述
    略以：
  (一)系爭土地原審採如附圖甲案即被上訴人所主張之方法分割，其所留設私設道路固
    為雙向出口，惟因與鄰地即同地段一００－三七、一００－三五、一００－三二
    地號土地間之地界曲折，致道路亦甚為曲折，加以路寬僅四公尺，實不利車輛安
    全通行。又將私設道路設置於與該三筆鄰地交界處，已然切斷日後與該三筆鄰地
    整併利用之可能，不利分割後土地之利用及經濟效用之提昇。若依上訴人主張之
    如附圖丙案分割，則有利於分割後圖示Ｆ、Ｅ、Ｄ、Ｃ等部分土地均得依建築法
    令之規定，與相鄰上述三筆土地協議調整地形或合併使用，使各共有人分得之土
    地均得以面臨十五米道路作最有效利用，可大幅提昇分割後土地之經濟價值。
  (二)如採附圖甲案即原審判決之分割方案，必須拆除上訴人戊○○坐落於該圖示Ｄ位
    置上之製茶廠，惟該建物於一、二十年前就已興築，當時曾獲被上訴人同意，如
    予以拆除，將造成經濟資源之浪費，亦損及戊○○原有權益，更使上訴人戊○○
    分得之土地臨鹿彰路之面寬狹窄，呈近乎菜刀型之地貌，不利分割後之利用。
  (三)原審卷附簽訂於七十年十二月二十五日由被上訴人乙○○及其兄弟黃江石（即上
    訴人之父）、黃江道（即被上訴人丁○○、丙○○之父）與渠等之父母所立協議
    書第參條固約定：「丙方（即黃江石）已分得之第參號區土地（如附略圖紅色所
    示部分－即附圖影本斜線位置），嗣如闢建道路（即私有道路）丙方不得拒絕」
    云云，並於附圖所示最下方第參區位置上（即今擬分配予上訴人己○○之土地）
    以斜線標示道路位置。惟此充其量僅為私設道路之起點，未見其標示私設道路於
    其他協議當事人分耕位置上之路徑為何，被上訴人指協議書所約定之私設道路位
    置即如伊所主張云云，實屬無據。況該協議之性質僅為被上訴人乙○○與其兄弟
    即訴外人黃江石、黃江道間之分管契約，要無拘束兩造間分割方法之效力。
  (四)本件採上訴人所主張之如附圖丙案即前揭複丈成果圖所示分割方法，留設之私設
    道路固為單向出口，但因不論於系爭土地上興建農舍，抑或得供建地使用時為一
    般建築，均有其建蔽率之限制，各戶皆應留有法定空地，是以，除所留設四‧五
    公尺寬之路地外，不至於無其他可供車輛迴旋之空間，亦即不致於造成被上訴人
    所稱車輛祇能前進，無法迴旋，出來時必須倒車之情形。況此分割方式，所需道
    路用地面積僅０‧０四一六公頃，較諸原審判決所採如附圖甲案，道路用地面積
    減少六十平方公尺，各共有人每筆土地可多分配十平方公尺，對共有人顯然較為
    有利。
二、被上訴人聲明求為判決：(一)上訴駁回。(二)第二審訴訟費用由上訴人負擔。其陳述
    略以：
  (一)坐落南投縣鹿谷鄉○○段鹿谷小段九九－三四地號，地目田，面積三八０六平方
    公尺之系爭土地為兩造共有，被上訴人乙○○應有部分三分之一，被上訴人丁○
    ○、丙○○及上訴人戊○○、己○○應有部分均各六分之一，系爭土地並無因使
    用目的不能分割情事，兩造復未有不能分割之約定，經被上訴人聲請調解協議分
    割，未能成立，乃依民法第八百二十三條第一項、第八百二十四條第二項規定，
    提起本訴，請求判決分割。
  (二)被上訴人乙○○與被上訴人丁○○、丙○○之父黃江道及上訴人戊○○、己○○
    之父黃江石為兄弟，渠三兄弟與父母黃來添、黃陳雲曾於七十年十二月二十五日
    簽訂協議書，約定各自耕作之區域，當時亦言明日後應在系爭土地上闢建道路，
    即應依如附圖甲案即原判決所採方案，照兩造協議分管位置分割，並在系爭土地
    北側留設道路通行，由兩造依原應有部分比例繼續保持共有。
  (三)按共有人因共有物分割之方法不能協議決定，而提起請求分割共有物之訴，應由
    法院依民法第八百二十四條命為適當之分配，不受任何共有人主張之拘束（最高
    法院四十九年台上字第二五六九號判例意旨參考）。伸言之，分割共有物之方案
    ，係屬法院依職權所定，祇須其所定之方法適當，即不容任加指摘。原審採如附
    圖甲案分割，已就雙方之聲明系爭土地使用之現況、形狀及性質、應有部分之比
    例、共有物經濟價值、共有人之利益等情，詳加斟酌，自屬公平適當之決定，上
    訴意旨猶加指摘，顯非有理，應駁回其上訴。
  (四)系爭土地目前仍屬田地，而非建地，尚不發生得否建築之問題。縱有朝一日該土
    地變更為建地，屆時設於系爭土地與鄰地間之私設道路，非不可能先協議廢除，
    再進行協議調整地形或合併使用。該私設道路係屬兩造所共有，且僅供兩造使用
    ，並不涉及公共利益，自得隨時協議廢除，而不影響與鄰地協議調整地形或合併
    使用之進行。
  (五)系爭土地為都市計劃農業區，將來可能變更住宅區，如依上訴人所主張之附圖丙
    案分割時，因其私設道路向外，將來建屋坐向，必往溪谷的都市外，又面臨水渠
    ，房屋須面向水渠，而背向大道，經濟價值顯有不利，且該道路係屬無尾巷，僅
    四米半寬，車輛只能前進，不能迴轉，而必須倒車，始能出去，較諸原審所採如
    附圖甲案之道路，更為不便。
  (六)上訴人所提如附圖丙案，看似可增加分配之土地，其實其目的只是在保留其地上
    之建物，但原判決已說明該建物為鐵架石錦瓦，使用已二十年，顯已相當陳舊，
    經濟價值甚微，應無保留之必要，更不能僅為維護其個人些微利益而犧牲他共有
    人權益。
  (七)被上訴人所主張的如附圖甲案，共有道路較公平，因為共有道路都有經過每一共
    有人的田，各共有人都保有一條進出、施肥、噴藥方便的道路，較符合耕作利益
    。而且如此才不違背當初三兄弟所訂定之協議內容。若依上訴人主張如附圖丙案
    分割，則共有道路，只由己○○的田開起，經過乙○○的田，未經丙○○、丁○
    ○的田，顯有不公，更不符現代農機工具之使用，進出不方便。
      理      由
一、本件被上訴人於原審起訴主張系爭坐落南投縣鹿谷鄉○○段鹿谷小段九九－三四
    地號、地目田、面積０‧三八０六公頃之土地為兩造共有，被上訴人乙○○之應
    有部分為三分之一，被上訴人丁○○、丙○○及上訴人戊○○、己○○之應有部
    分各為六分之一，共有人間並未訂立不分割特約，又無因物之使用目的不能分割
    情形，且兩造無法達成協議分割等情，業據提出與所述相符之地籍圖謄本、土地
    登記謄本、調解不成立證明書各一件為證，且為上訴人所不爭執，堪認上情為真
    實。上訴人除對分割方法有爭執外，亦表示同意分割。是被上訴人依民法第八百
    二十三條第一項、第八百二十四條第一項第二項之規定，訴請裁判分割，於法自
    屬有據，應予准許。
二、按定共有物之分割方法，固可由法院自由裁量，但亦須以其方法適當者為限，故
    法院裁判分割共有物，須斟酌各共有人之利害關係、使用情形、共有物之性質及
    價值，符合公平經濟原則，其分割方法始得謂適當。本件系爭土地在鹿彰路之南
    側，但除東西兩端部分臨路外，其中段與鹿彰路之間，則有他人所有之同地段一
    ００－三七、一００－三五、一００－三二地號三筆土地阻隔，致中段部分未能
    面臨道路，而系爭土地之南側則毗臨同段九九－六八號水溝，另系爭土地於如附
    圖甲案編號Ｄ部分有上訴人戊○○所有之鐵架石錦瓦房屋一間，屋齡約二十年，
    作為製茶廠使用，其餘則無建物。此卷附之地籍圖謄本一件可證，並經原審及本
    院絘後會同南投縣竹山地政事務所人員勘驗屬實，各製有勘驗筆錄及複丈成果圖
    在卷可稽，且為兩造所不爭執，亦堪認為真實。又本件被上訴人乙○○曾於七十
    年十二月二十五日，與被上訴人丁○○、丙○○之父黃江道及上訴人戊○○、己
    ○○之父黃江石，三兄弟及渠等父母黃來添、黃陳雲簽訂協議書，就系爭土地約
    定各自耕作之區域等情，亦據被上訴人提出並為上訴人不爭執其真正之協議書一
    件為證，而兩造各所主張之分割方案，亦均依循上開協議書所約定之分管位置分
    配，且認有留設道路供分割後未能臨路部分通行出入之必要，是本件兩造爭執者
    ，僅在於道路應留設於系爭土地之北側或南側而已。
三、原審採如附圖甲案即被上訴人所主張之方法分割，其道路固為雙向出口，惟其係
    依系爭土地與鄰地即同地段一００－三七、一００－三五、一００－三二地號三
    筆土地間之地界而設置，由於地界曲折，致道路亦隨地界而形成多處幾近死角之
    轉折，且路寬僅只四公尺，並不利車輛安全通行。又如採此分割方案，必須拆除
    上訴人戊○○所有之製茶廠，更將使其分得之土地臨鹿彰路之面寬狹窄，影響其
    地形地貌，不利分割後之土地利用。倘若改採如附圖丙案分割，雖道路只由己○
    ○的田開起，經過乙○○的田，僅為單向出口，但本件分割之所以須留設道路，
    目的既在於供分割後未能臨路部分通行出入，果能達其目的已足，其餘均因已直
    接臨接鹿彰路，自無再設置道路供出入通行之必要，應無被上訴人主張如道路都
    有經過每一共有人的田，可使各共有人都保有一條進出、施肥、噴藥方便的道路
    ，較符合耕作利益，改採如附圖丙案，因道路未經丙○○、丁○○的田，不符現
    代使用農機工具，致有進出不方便之情形。而且不論在土地上興建農舍，抑或供
    建地使用為一般建築時，均有其建蔽率之限制，建築皆應依規定留有法定空地，
    也不可能發生所謂車輛祇能前進，無法迴旋，出來時必須倒車之情形。又依如附
    圖甲案留設道路時，所需道路用地面積為０‧０四七六公頃，而改採如附圖甲案
    時，道路用地面積僅０‧０四一六公頃，兩者相較，後者減少六十平方公尺，可
    使分割後每筆土地多出十平方公尺，亦對共有人較為有利。況且，無論採行如附
    圖甲案或丙案分割，屆時同樣均可經由協議將私設道路廢除，並不影響將來與同
    地段一００－三七、一００－三五、一００－三二地號鄰地間之調整地形或合併
    使用。至被上訴人乙○○及其兄弟黃江石（即上訴人之父）、黃江道（即被上訴
    人丁○○、丙○○之父）與渠等之父母於七十年十二月二十五日所簽訂之協議書
    ，其第參條固約定：「丙方（即黃江石）已分得之第參號區土地（如附略圖紅色
    所示部分－即附圖影本斜線位置），嗣如闢建道路（即私有道路）丙方不得拒絕
    」云云，並於附圖所示最下方第參區位置上以斜線標示道路位置，然此僅為私設
    道路之起點，在系爭土地之最南端，未見其標示私設道路於其他協議當事人分耕
    位置上之路徑為何，依附圖丙案分割，其道路之起點也符合上述協議書之約定，
    被上訴人指協議書所約定之私設道路位置即如伊所主張之如附圖甲案云云，殊無
    足取。另被上訴人指稱如依上訴人所主張之附圖丙案分割時，因其私設道路向外
    ，將來建屋坐向，必往溪谷的都市外，又面臨水渠，房屋須面向水渠，而背向大
    道，經濟價值顯有不利云云，此乃見仁見智並無定論之事，尚難據此執為不採如
    附圖丙案分割之理由。
四、綜上所述，本件依系爭土地使用之現況、形狀及審酌分割後各筆土地之利用、經
    濟價值、共有人之利益等情形，就私設道路部分以留設於系爭土地之南側為宜，
    亦即應以採如附圖丙案即南投縣竹山地政事務所九十三年七月二十三日複丈成果
    圖所示方案分割。上訴意旨指摘原判決採如附圖甲案之方法分割為不當，求予廢
    棄改判，為有理由。自應由本院予以廢棄改判，依附圖丙案分割。並參酌被上訴
    人丁○○、丙○○欲繼續保持共有之意願，將編號Ａ部分面積０‧０五六五公頃
    及編號Ｄ部分面積０‧０五六五公頃分歸被上訴人丙○○、丁○○按原應有部分
    比例各二分之一保持共有；編號Ｂ部分面積０‧０五六五公頃及編號Ｅ部分面積
    ０‧０五六五六公頃分歸被上訴人乙○○取得；編號Ｃ部分面積０‧０五六五公
    頃分歸上訴人戊○○取得；編號Ｆ部分面積０‧０五六五公頃分歸上訴人己○○
    取得；編號Ｇ部分面積０‧０四一六公頃，為四‧五公尺寬之道路用地，則由全
    體共有人按原應有部分比例保持共有。
五、又分割共有物之分割方案，係屬法院依職權所定，當事人提出之分割方案，係供
    法院於決定分割方案之參考，本件上訴人請求分割雖有理由，但被上訴人就此所
    為陳述自為伸張或防衛權利所必要，是本件訴訟費用，仍酌定由兩造按原應有部
    分比例負擔。另本件事證已臻明確，兩造所提其餘攻擊防禦方法及舉證，與判決
    結果不生影響，爰不一一論述。
六、據上論結：本件上訴為有理由，依民事訴訟法第四百五十條、第七十八條、第八
    十一條、第八十五條第一項但書，判決如主文。
中　　　華　　　民　　　國　　九十三　　年　　　九　　　月　　二十九　　日
~B1民事第五庭審判長法　官　陳滿賢
~B2　　　　　　　　法　官　朱　樑
~B3　　　　　　　　法　官　古金男
右為正本係照原本作成。
如對本判決上訴，須於收受判決送達後二十日內向本院提出上訴書狀，其未表明上訴
理由者，應於提出上訴後二十日內向本院提出上訴理由書(須按他造人數附具繕本)。
上訴時應提出委任律師為訴訟代理人之委任狀。具有民事訴訟法第四百六十六條之一
第一項但書或第二項之情形為訴訟代理人者，另應附具律師及格證書及釋明委任人與
受任人有該條項所定關係之釋明文書影本。
~B 　 　　　　　　書記官　王麗英
中　　　華　　　民　　　國　　九十三　　年　　　九　　　月　　 三十　　 日
                                                                        Ｂ
